【裁判字號】    99,台上,5210
【裁判日期】    990819
【裁判案由】    違反毒品危害防制條例等罪
【裁判全文】
最高法院刑事判決            九十九年度台上字第五二一０號
上  訴  人  台灣高等法院檢察署檢察官
上  訴  人
即  被  告  乙○○
被      告  甲○○
            丙○○
上列上訴人等因被告等違反毒品危害防制條例等罪案件，不服台
灣高等法院中華民國九十九年五月五日第二審判決（九十八年度
上訴字第四四一五號，起訴案號：台灣新竹地方法院檢察署九十
五年度少連偵字第二一號），提起上訴，本院判決如下：
    主  文
原判決關於甲○○被訴販賣第一級毒品部分撤銷，發回台灣高等
法院。
其他上訴駁回。
    理  由
一、撤銷發回（即甲○○被訴販賣第一級毒品）部分：
本件原判決以公訴意旨略以：被告甲○○與蕭智義（已於民國九
十八年八月八日死亡，由第一審法院另為不受理判決之諭知）於
九十四年十一月三日凌晨三時許，共同販賣價格、重量不詳之第
一級毒品海洛因予謝武榮（即起訴書犯罪事實欄〈下稱起訴事實
〉一之〈三十四〉部分），因認甲○○涉犯毒品危害防制條例第
四條第一項販賣第一級毒品罪嫌云云。經審理結果，以不能證明
甲○○犯罪，因而撤銷第一審該部分之科刑判決，改判諭知甲○
○無罪。原判決另以：甲○○被訴於九十四年十月三十日凌晨四
時許，因劉心如以門號0000000000號行動電話撥打蕭智義所使用
之門號0000000000號行動電話，以簡訊在新竹縣竹北市某不詳地
點，向蕭智義購買新台幣（下同）五千元海洛因，而由蕭智義指
示甲○○將上開毒品交付劉心如等情（即起訴事實一之〈二十八
〉部分）。經審理結果，以不能證明甲○○犯罪，惟因此部分與
論罪科刑（即後述販賣第二級毒品）部分有修正前刑法連續犯之
裁判上一罪關係，爰不另為無罪之諭知。固非無見。
惟按：(一)、檢察官起訴之犯罪事實，全部均不能證明被告犯罪者
，即應為被告無罪之判決。本件甲○○被訴連續販賣第一級毒品
，即起訴事實一之（二十八）、（三十四）所載甲○○與蕭智義
共同販賣海洛因予劉心如、謝武榮部分（見起訴書第一、五、六
、十四頁）。原判決經審理結果，既認均不能證明甲○○犯罪，
乃竟僅就起訴事實一之（三十四）部分，撤銷第一審該部分之科
刑判決，改判諭知甲○○無罪（見原判決第三十七至三十九頁，
理由貳之九）；而就起訴事實一之（二十八）部分，誤以公訴意
旨係認與後述甲○○販賣第二級毒品，經論罪科刑部分有修正前
刑法連續犯之裁判上一罪關係，爰不另為無罪之諭知（見原判決
第三十二、三十六頁，理由貳、八之（一）及（三）），難謂
允當。(二)、被告之自白，倘非出於強暴、脅迫、利誘、詐欺、違
法羈押或其他不正之方法取得者，即具證據能力，僅不得作為有
罪判決之唯一證據，而應調查其他必要之補強證據，以察其是否
與事實相符，苟經補強證據足以證明自白之真實性，自得採為證
據。本件原判決採信甲○○之辯解，認並無證據證明甲○○有販
賣海洛因予起訴事實一之（三十四）所載之謝武榮。而以甲○○
於第一審之自白，僅係承認販賣甲基安非他命時，同時概括承認
上開被訴販賣海洛因之犯行；甲○○於第一審經審判長詢問海洛
因及甲基安非他命之來源等情時，甲○○曾答以是由蕭智義處所
取得等語，然嗣經第一審審判長再次詢問甲○○從蕭智義處取得
毒品海洛因及甲基安非他命時，有無拿錢給蕭智義等情時，甲○
○另答稱「無」等語，固可認甲○○曾由蕭智義處取得海洛因無
訛，然甲○○自承有施用第一級毒品等情，且有被告前案紀錄表
附卷可佐，則甲○○縱曾由蕭智義處取得第一級毒品海洛因，其
取得毒品之目的究係為了販賣，亦或僅係供己自行施用，自有疑
問等由，認尚難僅憑甲○○之自白及卷附之通訊監察譯文內容，
遽認甲○○有前開犯行，而為甲○○有利之認定。然依卷內資料
，甲○○於第一審九十八年八月四日準備程序及同月十八日審理
時已二次自白犯罪，其於準備程序時明確供認：其綽號為「小朋
友」，自九十四年十月下旬加入與蕭智義販賣毒品，是由蕭智義
負責接電話及收錢，經由蕭智義指示將毒品送給購毒之人，大都
是先交毒品，錢先賒欠，待購毒者有錢，蕭智義再指示去收款，
受蕭智義指示販賣海洛因、甲基安非他命予黃泰山、李螢錩、周
宏興、謝武榮、鍾添富、曾泓程等人之事實；於審理時除認罪外
，更供稱：之前否認犯罪，是因蕭智義在場，不方便供述等情（
見第一審卷第四宗第四十八頁背面、第四十九頁、第六十頁背面
、第六十五頁背面）。再依卷附之通訊監察譯文顯示（見第一審
卷第一宗第一七四頁），證人謝武榮於九十四年十一月三日凌晨
二時四十分許，曾以0000000000號行動電話與蕭智義之00000000
00號行動電話聯絡，雙方有談及「細的（按指海洛因）41如何算
，如果五千元就弄一半糖下去」，經雙方討價還價後成交，蕭智
義最後有說「好，那我叫小朋友（即被告甲○○）送下去」等語
。證人謝武榮於原審對於上揭通訊內容為其與人通話，亦不否認
（見原審卷第二二七頁背面、第二二八頁），並有上揭00000000
00號行動電話扣案可供佐證。原判決既認定甲○○上揭與蕭智義
共同販賣甲基安非他命之自白，核與事實相符，而得採為甲○○
共同販賣甲基安非他命之犯罪證據（按甲○○販賣第二級毒品部
分，僅由檢察官提起上訴，詳後述），何以關於其被訴販賣海洛
因部分，則為不同之認定？對於同一證據，採不同之評價，已有
採證上之理由矛盾。甲○○於第一審不利於己之自白既具任意性
，則其自白得否與上揭通訊監察譯文等證據資料，相互補強，而
使檢察官起訴之犯罪事實獲得確信，自有詳加研求之必要。原判
決未詳予勾稽以定其取捨，悉予摒棄不採，難謂已符採證法則，
遽為有利於被告之論斷，於法自有未合。檢察官上訴意旨指摘原
判決不當，非無理由，應認原判決此部分有撤銷發回更審之原因
。
二、駁回上訴部分（即丙○○、乙○○部分及甲○○販賣第二級
毒品甲基安非他命部分）：
按刑事訴訟法第三百七十七條規定：上訴於第三審法院，非以判
決違背法令為理由，不得為之。是提起第三審上訴，應以原判決
違背法令為理由，係屬法定要件，如果上訴理由書狀並未依據卷
內訴訟資料，具體指摘原判決不適用何種法則或如何適用不當，
或所指摘原判決違法情事，顯與法律規定得為第三審上訴理由之
違法情形，不相適合時，均應認其上訴為違背法律上之程式，予
以駁回。本件原審經審理結果，認為被告甲○○與蕭智義共同連
續販賣第二級毒品甲基安非他命；被告丙○○連續販賣甲基安非
他命、明知甲基安非他命亦為禁藥而轉讓；上訴人即被告乙○○
單獨或與黃正雄（未據起訴）共同連續販賣甲基安非他命既遂、
未遂，及與黃正雄共同販賣海洛因未遂（係與第一次共同販賣甲
基安非他命未遂之犯行同時為之）等犯行，罪證均為明確。因而
撤銷第一審之科刑判決，改判依修正前刑法連續犯之規定，論甲
○○以共同販賣第二級毒品罪，處有期徒刑七年四月。另論丙○
○以連續販賣第二級毒品罪，處有期徒刑三年八月；及明知為禁
藥而轉讓罪，處有期徒刑六月，減為有期徒刑三月。又依想像競
合犯及修正前刑法連續犯之規定，從一重論乙○○以共同販賣第
一級毒品未遂罪，累犯，處有期徒刑九年。並分別為相關從刑之
諭知，暨就丙○○主刑部分定應執行有期徒刑三年十月。已詳敘
調查、取捨證據之結果及憑以認定犯罪事實之心證理由。並對於
乙○○否認犯行之供詞及其所辯各節認非可採，詳加指駁。從形
式上觀察，原判決並無足以影響判決結果之違法情形存在。檢察
官上訴意旨略以：(一)、原判決事實欄認定乙○○持有手機二支。
然主文欄僅宣告門號為0000000000號之行動電話沒收，亦未於理
由說明另一支不予宣告沒收之原因。(二)、甲○○部分，第一審判
決主文諭知扣案二支行動電話全部沒收；原判決主文雖亦宣告二
支行動電話均沒收，但載為僅其中一支扣案，另一支則未扣案。
實情如何，原審未調查明白，亦未說明第一審判決此部分有無構
成撤銷之理由，自有調查職責未盡及理由不備之違誤。(三)、原判
決主文諭知被告三人之行動電話沒收，但未依毒品危害防制條例
第十九條第一項查明其價額，其調查及判決理由均有疏漏。(四)、
甲○○為警查扣安非他命一包，原判決漏未宣告沒收，又未於理
由說明不予宣告沒收之原因，有判決理由不備之違法。(五)、原判
決謂「附表二編號三」部分，丙○○應成立轉讓禁藥罪，然判決
理由又記載係「附表二編號五」，前後不一致，有判決理由矛盾
之違法云云。乙○○上訴意旨略稱：(一)、乙○○並未販賣海洛因
予鍾添富，且此部分未經檢察官起訴，原審有未受請求之事項予
以判決之違法。(二)、原判決未記載乙○○於何時、何地販賣海洛
因予鍾添富及販賣之數量等事實，僅依監聽內容判處乙○○有罪
，即有判決不備理由之違法。(三)、就販賣第一級及第二級毒品未
遂部分，乙○○尚未持有毒品，著手於販賣之行為，應屬預備階
段，因毒品危害防制條例第四條不處罰預備犯，應屬不罰，原審
遽予論罪，有判決適用法則不當之違誤。(四)、證人鍾添富、林路
、張益斌、甲○○於偵查中及第一審時所為之陳述均與監聽譯
文不同，原審逕採電話監聽譯文作為判決乙○○有罪之唯一證據
，有採證違背證據法則及理由不備之違誤等語。惟按：(一)、法院
審判之範圍，以經起訴之被告犯罪事實為限，又此所謂被告犯罪
事實，係指起訴書犯罪事實欄所記載之事實而言，與其所犯法條
欄引用之法條無涉（院解字第二九二九號解釋意旨參照）。本件
起訴書犯罪事實欄三之（二），既已載明乙○○販賣海洛因等情
（見起訴書第十頁第五、六列）。則縱起訴書所犯法條欄，漏未
記載乙○○涉犯毒品危害防制條例第四條第一項販賣第一級毒品
罪嫌之起訴法條，揆諸前揭說明，該部分仍應認為業經提起公訴
，法院自須一併審理。乙○○上訴意旨仍執此指摘原判決有未受
請求之事項予以判決之違法，自非適法之上訴理由。(二)、犯罪時
間、地點，除有特殊情形外，並非構成犯罪事實之要素。有罪判
決關於時間、地點之記載，旨在辨別犯罪之同一性。故依訴訟資
料為此記載，倘已達於可得確定之程度，而無礙於犯罪同一性之
辨別者，即不生違背法令之問題，自不得執為第三審上訴之適法
理由。乙○○上訴意旨，對於原判決附表三編號一部分，徒憑己
見，以其僅記載「時間：九十五年一月四日晚上七時許；地點：
苗栗縣頭份鎮某處；毒品重量：約定重量不詳之三千元海洛因」
等事項，指摘事實欠明，資為上訴理由，自非適法。(三)、已著手
於犯罪行為之實行而不遂者，為未遂犯，刑法第二十五條第一項
定有明文。所謂著手係指犯罪行為人對於犯罪構成要件之事實開
始實行而言。原判決認定其附表三編號一、二即乙○○販賣海洛
因、甲基安非他命予鍾添富、林路部分，乙○○既有販賣之故
意，且與該二人分別就毒品標的、價金等重要事項達成交易合意
，即已著手實行販毒之行為，雖無證據證明已為毒品之交付，僅
應論以販賣第一、二級毒品之未遂罪。核其論斷，於法尚無不合
。乙○○上訴意旨徒就原判決已說明之事項，重為爭執，泛言原
判決有適用法則不當之違法，自非合法之第三審上訴理由。(四)、
毒品危害防制條例第十九條第一項規定：「犯第四條至第九條、
第十二條、第十三條或第十四條第一項、第二項之罪者，其供犯
罪所用或因犯罪所得之財物，均沒收之，如全部或一部不能沒收
時，追徵其價額或以其財產抵償之。」上揭「追徵其價額」或「
以其財產抵償之」，均為替代沒收之手段，法院判決主文為如上
之諭知，檢察官即得依刑事訴訟法第四百七十條、第四百七十一
條之規定為執行，法院無從預就無法沒收時，該財物之價額若干
加以鑑價認定。檢察官上訴意旨執以指摘，自非合法之上訴理由
。(五)、乙○○部分，依原判決犯罪事實所記載，警員固同時查扣
其所有另一支0000000000號行動電話，但並未認定乙○○持該00
00000000號行動電話販賣毒品，是雖未於判決理由說明不予諭知
沒收，亦無違法可言。檢察官上訴意旨執此指摘原判決理由不備
，亦非適法之第三審上訴理由。(六)、警員雖在苗栗縣頭份鎮○○
街四十七號十一樓地下室查扣甲○○所有甲基安非他命一包（毛
重０‧二三公克，見偵字第八九六號卷第一宗第六十一頁），但
原判決已說明：該包毒品與甲○○犯罪事實無涉，因此未一併諭
知沒收等旨（見原判決第三十二頁），核無不合。檢察官上訴意
旨未依卷內訴訟資料而為爭執，亦不得據以提起第三審上訴。(七)
、甲○○部分，原判決業已依據調查證據之結果，說明未扣案之
行動電話（門號0000000000號）、扣案之行動電話（門號000000
0000號）各一支，分別為蕭智義、甲○○所有，供其等二人共同
販賣毒品所用之物，均應依毒品危害防制條例第十九條第一項之
規定併予宣告沒收，其中未扣案部分，如全部或一部不能沒收時
，追徵其價額或以財產抵償之（見原判決第三十一頁倒數第六列
起）。核與採證法則並無違背，不得任意指摘，而資為合法之第
三審上訴理由。(八)、原判決附表二編號三即丙○○轉讓禁藥予曾
俊學部分，原判決理由載為「附表二編號五」（見原判決第二十
八頁第七、八列），係顯然之誤寫，因不影響全案情節及判決本
旨，尚與違背法令之情形有間，亦不得據以提起第三審上訴。(九)
、其餘上訴意旨，經核係置原判決所為明白論斷於不顧，仍持已
為原判決指駁之陳詞再事爭辯，及對於事實審法院取捨證據與自
由判斷證據證明力之職權行使，徒以自己之說詞，任意指摘，難
認已符合首揭法定之第三審上訴要件。其等上訴均違背法律上之
程式，俱應予駁回。
據上論結，應依刑事訴訟法第三百九十七條、第四百零一條、第
三百九十五條前段，判決如主文。
中    華    民    國  九十九  年    八    月   十九   日
                      最高法院刑事第九庭
                          審判長法官  邵  燕  玲
                                法官  李  伯  道
                                法官  孫  增  同
                                法官  李  英  勇
                                法官  吳      燦
本件正本證明與原本無異
                                      書  記  官
中    華    民    國  九十九  年    八    月  二十四  日
                                                      K

司法院資訊處製作；財團法人民間司法改革基金會備份。
